臺灣高等法院高雄分院民事判決　　　　　100年度上字第186號
上　訴　人　阮氏蓮(NGUYE.
訴訟代理人　李振中
被上訴人　　李金芫
　　　　　　范秣瑞
上列當事人間請求損害賠償事件，上訴人對於民國100 年3 月31
日臺灣高雄地方法院99年度附民字第287 號第一審判決提起上訴
，其中一部分經刑事庭裁定移送（100 年度附民上字第20號），
本院於100 年11月23日言詞辯論終結，判決如下：
    主  文
原判決關於後開第二項部分廢棄。
被上訴人應連帶給付上訴人新台幣參萬元，及自民國九十九年四
月十五日起至清償日止，按週年利率百分之五計算之利息。
其餘上訴駁回。
    事實及理由
一、上訴人主張：被上訴人李金芫及范秣瑞（下合稱被上訴人）
    係夫妻，伊受僱在高雄市岡山區○○○路6 號被上訴人母親
    李趙秀賢照顧李趙秀賢。被上訴人於民國99年2 月13日下午
    2 時許，前往該處探視李趙秀賢時，竟於伊在住處門外道路
    與鄰居多人等候倒垃圾之際，以附表一、二所示言語，公然
    辱罵伊，及誣指伊偷錢而毀損伊名譽。爰依民法第184 條第
    1 項、第185 條第1 項及第195 條第1 項規定訴請被上訴人
    連帶賠償非財產上之損害新台幣（下同）100 萬元，並刊登
    道歉啟事。聲明：(一)被上訴人應連帶給付上訴人100 萬元，
    及自起訴狀繕本送達翌日起至清償日止，按年息5%計算之利
    息。(二)被上訴人應將如附帶民事上訴狀附件所示之道歉啟事
    ，以5 公分×7.5 公分版面，字體16，刊登於聯合報、中國
    時報全國頭版報頭下1 天及高雄市岡山區○○○路6 號大門
    門首3 天。(三)願供擔保，請准宣告假執行。
    原審以刑事部分判決無罪而依刑事訴訟法第503 條第1 項前
    段規定，駁回上訴人之訴。上訴人提起上訴，於本院聲明求
    為廢棄原判決，改判准如上開請求（按：上訴人與羅玉輝、
    李振中另經本院刑事庭駁回其等附帶民事訴訟之上訴部分，
    不在本件審理範圍；見本院卷第6 頁）。
二、被上訴人均以：伊等認為上訴人對母親李趙秀賢照顧不週，
    始在屋內予以指正，無侮辱及妨害名譽之意等語。答辯聲明
    ：上訴駁回。
三、上訴人主張被上訴人確於上開時地分別為附表一、二所示言
    語，業據提出錄音光碟及譯文在卷可佐（原審刑事審自字卷
    第10至14頁），復經原審勘驗無訛（原審自字卷第206 頁反
    面），被上訴人因此犯誹謗及公然侮辱罪，經本院刑事庭科
    處罪刑確定，為被上訴人所不爭，堪信為真。本件厥應審酌
    之爭點為：(一)被上訴人分別為附表一、二所示言語，是否已
    構成妨害上訴人名譽之侵權行為？(二)若是，則上訴人得請求
    賠償之金額應以若干為適當？其併請求以刊登道歉啟事之方
    式回復名譽是否適當？
四、本院判斷：
  (一)按不法侵害他人之身體、健康、名譽或自由者，被害人雖非
    財產上之損害，亦得請求賠償相當之金額，民法第195 條第
    1 項前段規定甚明。而名譽為人格之社會評價，名譽有無受
    損，應以社會上對個人評價是否貶損為判斷依據，苟其行為
    足以使他人在社會上之評價受到貶損，不論其為故意或過失
    ，均可構成侵權行為，其行為不以廣佈於社會為必要，僅使
    第三人知悉其事為已足（最高法院90年度台上字第646 號判
    例意旨參照）。
  (二)經查，被上訴人所為附表一、二所示之言論，不僅具體誣指
    上訴人有偷錢及說謊等行為，復以：「妳不要臉」、「就是
    妳挑撥離間」、「造反」、「這個外勞不是人」、「妳把我
    家弄成雞飛狗跳」、「老油條」、「謊話一大堆」、「欺負
    」等言語指責上訴人，衡諸社會通念，足認被上訴人指控上
    訴人偷竊、說謊，並以輕蔑、謾罵等負面評價用語，在李趙
    秀賢住處門外，左鄰右舍等待倒垃圾之際，大聲斥罵，足以
    使聽聞者對上訴人之品格及道德操守產生質疑、議論及不信
    任等貶損其人格及社會地位之負面評價，顯已對上訴人之名
    譽構成侵害，上訴人因而精神上受有相當程度之痛苦，自無
    疑義。故上訴人依前揭規定，請求被上訴人連帶賠償非財產
    上之損害，於法有據。至被上訴人雖辯稱其等係在屋內指正
    上訴人，並無毀損上訴人名譽之意云云。然被上訴人係於99
    年2 月13日下午2 時許，左鄰右舍倒垃圾時，在李趙秀賢門
    外，發表系爭言論，業經證人即李趙秀賢鄰居洪勗涵及劉廖
    幼子於原審結證明確（原審自字卷第203 至204 頁、第205
    至206 頁），洪勗涵、劉廖幼子證述所聽聞之內容核與錄音
    光碟譯文大致相符，足認被上訴人係在門外發表附表一、二
    所示言詞。倘若被上訴人係在屋內指正上訴人對李趙秀賢照
    料不當者，渠等理應就上訴人究竟有何照顧不周之缺失，或
    應如何改善之處，逐一說明指示，而非無端誣指上訴人為竊
    賊，並以負面輕視之形容詞任意大聲謾罵，且以「她偷錢，
    還講話不承認」、「她來6 年多了」等指射第三者之用語表
    示，足見被上訴人確有使左鄰右舍得以見聞之意圖。故被上
    訴人抗辯僅在屋內指正上訴人，無妨害名譽之意云云，係臨
    訟避就之詞，委無可信。
  (三)次按慰藉金之賠償以人格權遭受侵害，使精神上受有痛苦為
    必要，至其核給之標準固與財產上損害之計算不同，惟非不
    可斟酌雙方身分、資力與加害程度，及其他各種情形核定相
    當之數額。查，上訴人為越南籍人士，國中畢業，來台受僱
    照顧被上訴人之雙親，聘僱關係已逾6 年，每月薪資為17,7
    16元，被上訴人李金芫係軍校畢業，在警察局擔任會計工作
    ，月入7 萬餘元；范秣瑞為高職畢業，擔任保五總隊工友，
    月薪約29,000元，名下有房地及汽車一輛等情，業據兩造於
    本院陳明在卷，並有高雄縣政府（現升格為高雄市政府）勞
    工局函及稅務電子閘門財產所得調件明細表可憑，本件肇因
    被上訴人與家族兄弟姐妹相處不睦，由來已久，且衍生多起
    民刑事訴訟，有渠等提出之民、刑事訴訟繫屬表可參（本院
    卷第63頁），被上訴人因懷疑上訴人暗中幫助李金芫之兄弟
    姐妹，對渠等錄音蒐證，心生不滿而藉端對上訴人為前開言
    論等情狀，本院審酌上述各情，認上訴人請求賠償之非財產
    上損害即精神慰撫金以30,000元為適當。逾此範圍之金錢請
    求，不應准許。
  (四)又按名譽被侵害者，得請求回復名譽之適當處分，民法第19
    5 條第1 項後段固有明文。惟所謂回復名譽之適當處分，係
    指該處分在客觀上足以回復被害人之名譽且屬必要者而言。
    故應如何回復名譽，始為適當之處分，自應斟酌加害人所為
    侵害名譽之行為態樣，權衡個案情節之輕重而定，非謂所有
    名譽遭侵害者，均得請求加害人刊登道歉啟事，始為回復名
    譽之適當方法（大法會議釋字第656 號解釋意旨參照）。審
    酌被上訴人係在李趙秀賢住處門口，為附表一、二所示言詞
    ，並非以文字、圖畫等方式向公眾為之，被上訴人與家族間
    已有十數起糾紛及民、刑事訴訟案件，難以和睦相處，此由
    渠等於本案審理中，仍於法庭上與上訴人之訴訟代理人相互
    惡言相向，大聲爭執，益得明證，足認渠等家族口角爭執已
    為常態，被上訴人係於口角爭執之過程中，遷怒上訴人，借
    題發揮而為前開不當之言論等情，因認本件以金錢賠償上訴
    人即為已足，上訴人請求以刊登道歉啟事之方式，核與被上
    訴人以言詞所為侵害名譽之手段相較，顯不符合比例原則，
    且失衡平。故上訴人請求被上訴人應將附帶民事上訴狀附件
    所示之道歉啟事，以5 公分×7.5 公分版面，字體16，刊登
    於聯合報、中國時報全國頭版報頭下1 天及高雄市岡山區○
    ○○路6 號大門門首3 天，難認為回復名譽之適當方法，無
    從准許。
五、綜上所述，上訴人依民法第184 條第1 項、第185 條第1 項
    及第195 條第1 項規定，請求被上訴人連帶給付上訴人30,0
    00元，及自起訴狀繕本送達翌日即99年4 月15日起加計法定
    遲延利息，為有理由，應予准許。其請求逾上開金額及命被
    上訴人刊登及張貼道歉啟事部分，為無理由，應予駁回。就
    上開應准許部分，原審為上訴人敗訴判決，尚有未洽，上訴
    意旨指摘該部分不當求予廢棄，為有理由，爰廢棄原判決，
    改判如主文第2 項所示；至不應准許之部分，原審駁回上訴
    人該部分請求及假執行之聲請，核無不合，上訴意旨仍執前
    詞，求予廢棄，為無理由，應予駁回。又附帶民事訴訟依法
    無須繳納裁判費，且本件亦無其他訴訟費用之支出，無庸為
    訴訟費用裁判之諭知，附此敘明。
六、據上論結：本件上訴為一部有理由，一部無理由，依民事訴
    訟法第449 條第1 項、第450 條，判決如主文。
中    華    民    國   100    年    12    月    7     日
                            民事第二庭
                                審判長法官  許明進
                                法      官  黃國川
                                法      官  蘇姿月
以上正本證明與原本無異。
被上訴人不得上訴。
上訴人如對本判決上訴，須於判決送達後20日內向本院提出上訴
狀，其未表明上訴理由者，應於上訴後20日內向本院提出上訴理
由書（均須按他造當事人之人數附繕本）。上訴時應提出委任律
師或具有律師資格之人之委任狀，並依附註條文規定辦理。如委
任律師提起上訴者，應一併繳納上訴審裁判費。
中    華    民    國   100    年    12    月    7     日
                                書  記  官  鄭翠芬
附註：
民事訴訟法第466 條之1 ：
對於第二審判決上訴，上訴人應委任律師為訴訟代理人，但上訴
人或其法定代理人具有律師資格者，不在此限。
上訴人之配偶、三親等內之血親、二親等內之姻親，或上訴人為
法人、中央或地方機關時，其所屬專任人員具有律師資格並經法
院認適當者，亦得為第三審訴訟代理人。
第1 項但書及第2 項情形，應於提起上訴或委任時釋明之。
附表一：
┌──┬───┬───┬─────────────────────────┐
│編號│行為人│對  象│言論內容                                          │
├──┼───┼───┼─────────────────────────┤
│ 1  │李金芫│阮氏蓮│她偷錢，還講話不承認。                            │
├──┼───┼───┼─────────────────────────┤
│ 2  │范秣瑞│阮氏蓮│妳被人家冤枉拿5 千塊，妳還說是冤枉的，有沒有5 千塊│
│    │      │      │叫妳拿的……羅太太講的，誰講的，羅太太有沒有罵妳，│
│    │      │      │妳敢對天發誓嗎？敢不敢發誓有沒有這件事？          │
└──┴───┴───┴─────────────────────────┘
附表二：
┌──┬───┬───┬─────────────────────────┐
│編號│行為人│對  象│言論內容                                          │
├──┼───┼───┼─────────────────────────┤
│ 1  │李金芫│阮氏蓮│妳不要臉，妳不要臉，妳不要臉，不要做了            │
├──┼───┼───┼─────────────────────────┤
│ 2  │范秣瑞│阮氏蓮│怎麼沒關係了，就是妳挑撥離間                      │
│    │      │      ├─────────────────────────┤
│    │      │      │妳雇主是誰……錢不是雇主出的，妳真的造反了……    │
│    │      │      ├─────────────────────────┤
│    │      │      │我告訴你，這個外勞不是人了……                    │
│    │      │      ├─────────────────────────┤
│    │      │      │妳為什麼還要來？妳把我家弄成雞飛狗跳，妳還在這邊做│
│    │      │      │事幹什麼？                                        │
│    │      │      ├─────────────────────────┤
│    │      │      │人家家裡本來不會這樣，都是妳。                    │
│    │      │      ├─────────────────────────┤
│    │      │      │妳對阿嬤好嘛？妳對阿嬤好嘛？妳以為我沒看過妳對阿嬤│
│    │      │      │兇嗎？                                            │
│    │      │      ├─────────────────────────┤
│    │      │      │她來6 年多了，妳老油條                            │
│    │      │      ├─────────────────────────┤
│    │      │      │謊話一大堆                                        │
│    │      │      ├─────────────────────────┤
│    │      │      │阿嬤變傻了，妳就欺負她                            │
│    │      │      ├─────────────────────────┤
│    │      │      │妳來6 年多，妳為什麼還要來，家裡搞得這樣，妳就不要│
│    │      │      │做了嘛！換一個人家裡也許就好多了。                │
└──┴───┴───┴─────────────────────────┘